臺灣高等法院高雄分院刑事判決　　　　100年度上易字第786號
上　訴　人　臺灣高雄地方法院檢察署檢察官
被　　　告　林昭吟
選任辯護人　林復華律師
上列上訴人因被告詐欺案件，不服臺灣高雄地方法院100 年度易
字第398 號中華民國100 年6 月16日第一審判決（起訴案號：臺
灣高雄地方法院檢察署99年度偵字第26415 、第32789 號），提
起上訴，本院判決如下：
    主  文
上訴駁回。
    理  由
一、公訴意旨略以：林昭吟可預見詐欺集團經常使用他人行動電
    話門號，以詐騙被害人將款項匯入指定帳戶並逃避追查，竟
    仍以不違反其本意之幫助犯意，於不詳時地，將其於民國99
    年4 月22日上午11時56分向家樂福電信股份有限公司（下稱
    家樂福電信公司）成功門市所申辦之行動電話門號00000000
    00號SIM 卡1 枚交付予姓名年籍均不詳之詐欺集團成員，而
    容任該電話供他人用以詐騙財物。嗣由詐欺集團成員，意圖
    為自己不法之所有，分別為下列之行為：(一)於99年5 月4 日
    前某時，在雅虎奇摩拍賣網站上以奇摩帳號kelly0527 刊登
    販賣九族文化村門票之虛偽廣告，致康惠雅陷於錯誤，撥打
    上開0000000000號行動電話與詐欺集團成員聯絡交易事宜，
    並於100 年5 月6 日21時26分在址設高雄市路○區○○路83
    5 號彰化銀行自動櫃員機轉帳新臺幣（下同）2,780 元至黃
    淵明所申辦之高雄市新樂郵局帳號00000000000000號帳戶內
    （黃淵明所涉詐欺罪嫌另經臺灣高雄地方法院檢察署檢察官
    為不起訴處分），旋為提領一空；(二)於99年5 月6 日前某時
    ，在雅虎奇摩拍賣網站上以奇摩帳號vvv00000000 刊登販賣
    液晶顯示器之虛偽廣告，致黃莉芬陷於錯誤下標購買，詐欺
    集團成員以上開行動電話號碼與黃莉芬聯絡並告知匯款帳戶
    ，黃莉芬以網路轉帳方式，於同日15時許自其渣打商業銀行
    帳號00000000000000轉帳6,000 元至劉智閔所申辦之新竹市
    西門郵局00000000000000號帳戶內，遭提領一空，嗣因康惠
    雅、黃莉芬遲未收到貨品，始知悉受騙，而認被告林昭吟涉
    犯刑法第30條第1 項、第339 條第1 項之幫助詐欺取財罪嫌
    。
二、按犯罪事實應依證據認定之，無證據不得認定犯罪事實；又
    不能證明被告犯罪者，應諭知無罪之判決，刑事訟訴法第15
    4 條第2 項、第301 條第1 項前段分別定有明文。次按認定
    不利於被告之事實，須依積極證據，苟積極證據不足為不利
    於被告事實之認定時，即應為有利於被告之認定，更不必有
    何有利之證據；又事實之認定，應憑證據，如未能發現相當
    之證據，或證據不足以證明，自不能以推測或擬制之方法，
    以為裁判之基礎；且認定犯罪事實所憑之證據，無論直接或
    間接證據，其為訴訟上之證明，須達於通常一般之人均不致
    有懷疑，而得確信其為真實之程度者，始得據為有罪之認定
    ，倘其證明尚未達到此一程度，而有合理之懷疑存在時，尚
    難為有罪之認定基礎（最高法院30年上字第816 號判例、40
    年台上字第86號、76年台上字第4986號參照）。
三、公訴意旨認被告林昭吟（下稱被告）涉犯上開罪嫌，無非係
    以被告於警詢及偵查中之供述、被害人康惠雅、黃莉芬於警
    詢之證述、證人靳台存於偵查中之證述、行動電話門號0000
    000000用戶基本資料、家樂福電信門號申請書、通聯調閱查
    詢單、被害人康惠雅彰化銀行自動提款機交易明細、黃淵明
    與劉智閔帳戶交易明細表等為主要論據。而訊據被告固坦承
    於上揭時、地前往家樂福電信公司成功門市申辦行動電話門
    號0000000000，並持有上開行動電話門號SIM 卡1 枚，惟堅
    詞否認有何幫助詐欺之犯行，辯稱：當時我將上開SIM 卡1
    枚置於同居人靳台存機車置物箱內，不知何時遭竊而遺失，
    我於99年5 月4 日晚上發現上開SIM 卡遺失，立刻打電話向
    家樂福電信公司掛失，還去派出所報案，但家樂福電信公司
    表示已為警方鎖定停話，不得掛失，我並未將該SIM 卡交給
    詐欺集團成員使用等語。
四、經查，被告於上揭時、地向家樂福電信公司申辦上開門號，
    並持有上開行動電話門號SIM 卡1 枚；而被害人康惠雅、黃
    莉芬因誤信詐欺集團網路購物為真，致陷於錯誤，而詐欺集
    團提供上開行動電話號碼與被害人作為聯絡及取信之用，進
    而匯款受騙等情，業據證人即被害人康惠雅、黃莉芬於警詢
    時證述明確（見偵卷第10至14頁、臺灣士林地方法院檢察署
    偵查卷第14至16頁），並有彰化銀行自動櫃員機交易明細表
    （見偵卷第14頁）、MSN 對話紀錄（見偵卷第42至56頁）、
    黃淵明郵政存簿儲金立帳申請書、印鑑卡、客戶歷史交易清
    單（見偵卷第18、19頁）、行動電話門號0000000000通聯調
    閱查詢單（第33至41頁）、家樂福電信公司99年6 月21日家
    樂福電信字第0990060348號函檢附之申請書、被告之國民身
    分證影本、全民健康保險卡影本及統一發票（見臺灣士林地
    方法院檢察署偵字第10509 號卷第47、50、51頁）、中華電
    信資料查詢（見偵卷第75至80頁）、中華郵政公司新竹郵局
    99年5 月25日竹營字第0991800492號函檢附之劉智閔郵政存
    簿儲金立帳申請書、印鑑卡、劉智閔國民身分證影本、查詢
    帳戶最近交易資料（見臺灣士林地方法院檢察署偵字卷第17
    至21頁）在卷可證，並為被告所肯認，堪認被告申辦之上開
    行動電話門號確為詐欺集團使用於詐欺取財無訛。惟查：
  (一)被害人康惠雅、黃莉芬雖就其受騙過程闡述甚詳，惟被害人
    康惠雅、黃莉芬並未指陳係被告將其上開行動電話SIM 卡交
    付予詐欺集團使用之情事，是其等之證述自不足以認定被告
    將上開門號SIM 卡交付予詐欺集團使用，其等之證述尚不足
    作為被告有幫助詐欺犯行之證據。
  (二)被告上開行動電話門號SIM 卡係置於其同居人靳台存之機車
    置物箱內，且被告於99年5 月4 日發現遺失後，旋即打電話
    向家樂福電信公司報掛失及前往派出所報案一情，業據證人
    靳台存於原審審理中證稱：「被告申辦上開行動電話門號是
    我陪被告一起去辦的，因為當天下雨，才把SIM 卡放在我的
    機車置物箱內，後來被告要用的時候發現遺失，被告就打電
    話去家樂福電信公司掛失，但是家樂福電信公司不讓被告掛
    失」等語明確（見原審卷第65至66頁），足見被告前揭所辯
    ，並非無據。
  (三)又被告於99年5 月4 日晚上發現上開SIM 卡遺失，旋即向家
    樂福電信公司掛失，惟家樂福電信公司以該門號已於99年4
    月28日為警方停話為由拒絕被告之掛失一情，亦有家樂福電
    信公司100 年5 月9 日家樂福電信字第100050070 號函（見
    原審卷第73、79頁）、內政部警政署刑事警察局詐騙電話停
    （斷）話簡便格式表（見原審第78、80、81頁）在卷可查，
    苟被告主觀上確有幫助詐欺集團之意，應無主動向家樂福電
    信公司掛失之理。徵諸被告向家樂福電信公司掛失之時間係
    在99年5 月4 日晚上21時58分，而被害人康惠雅、黃莉芬匯
    款之時間均在99年5 月6 日，已如前述，而其等撥打詐欺集
    團提供之上開門號之時間分別為99年5 月6 日晚上21時8 分
    、同日14時52分聯絡，亦經被害人康惠雅供陳明確（見偵卷
    第13頁），並有通聯調閱查詢單（見偵卷第39頁、臺灣士林
    地方法院檢察署偵卷第25頁）在卷可考，是以被告掛失之時
    間（即99年5 月4 日）遠早於被害人匯款及與上開行動電話
    聯繫之時間，是被告若有幫助詐欺之犯意，當無可能在被害
    人尚未受騙前即向家樂福電信公司掛失上開行動電話門號致
    詐欺集團無法繼續使用上開門號，是以被告供陳其發現上開
    行動電話門號SIM 卡遺失後，因擔心遭詐欺集團使用，旋即
    向家樂福電信公司掛失之情，尚屬信而有徵。從而上開行動
    電話門號SIM 卡既是被告不慎遺失，且事後亦向家樂福電信
    公司掛失，則被告自無如公訴意旨所稱交付行動電話門號SI
    M 卡予詐欺集團之事實。
  (四)又上開行動電話門號並未因99年4 月28日為警方以遭檢舉係
    詐騙電話而停話，仍持續為詐欺集團做為詐騙被害人之用，
    其原因已無從考查，且被告已另於99年5 月4 日向家樂福電
    信公司掛失，是被害人康惠雅、黃莉芬受騙匯款之事實，應
    非可歸責被告。此外，從被告亦已將被害人受騙金額全數匯
    返，此有匯款申請書、存款憑條共4 紙在卷可稽（見原審卷
    第93、94頁，另一位被害人黃廷蕙經原審法院聯繫後因不願
    提供帳號匯款而無從返還），故亦難因此遽認被告有幫助詐
    欺之犯意至明。
  (五)至於證人靳台存於偵查中所述與被告前開辯解雖不盡相同；
    惟被告或證人靳台存可能因時間久遠，對於遺失細節不復記
    憶而為錯誤陳述，然對於被告將上開行動電話門號之SIM 卡
    置於其機車內置物箱及遺失等主要事實則為相同之陳述，尚
    難認被告所辯與證人所述細節有不符之處，即認被告有將之
    交付於詐欺集團之事實。又上開行動電話門號係在被告申辦
    當時已開卡，有中華電信資料查詢可證（見偵卷第25頁），
    與被告所辯未開卡一情不符，然開卡與否亦無從證明被告將
    上開SIM 卡交付予詐欺集團使用。況被告否認犯罪事實所持
    辯解縱使不能成立，除非有確實證據足以證明對於被告犯罪
    已無合理之懷疑外，不能遽為有罪之認定。基於被告不自證
    己罪原則，無供述之義務，亦無真實陳述之義務，同時亦不
    負自證清白之責任，自不能因被告所辯與部分事實不符，即
    認定其有罪。
  (六)公訴人上訴意旨另稱：本件於99年4 月27日即有被害人林志
    和、溫明璋遭詐騙集團以該門號詐騙，而實務上常有幫助詐
    欺之被告辯稱曾掛失未果，其原因多是被害人報案後，警方
    開始偵辦，並於將通報之門號掛失後會通知門號之申辦人說
    明之故，原審卻以此認定被告無幫助詐欺之犯意，其認定即
    有不當云云；經查，以一般人「自私自利」之通性，如被告
    係故意幫助他人詐欺取財，則被告所求為何？有何利益可圖
    ？公訴人就此最根本問題之舉證說明，未置一詞；更遑論被
    告究係於何時、地交付系爭SIM 卡予何人。況且事件之發生
    ，常伴隨當時之外部環境條件而發展，因而涉及個人當時之
    主觀犯意認定，如無確切之客觀證據資料以為證明，自難由
    旁人以事後主觀臆測之詞推斷之。是在公訴人未提出任何新
    的客觀證據資料下，自難僅以上開空談，作為被告有故意幫
    助他人犯罪之論罪依據。
五、綜上，公訴人所提出之證據僅足證明上揭被害人遭詐欺集團
    詐騙而匯款之情事，而尚無法使人產生被告確有交付系爭SI
    M 卡，幫助詐欺集團人員實施詐欺取財之心證。準此，本件
    尚缺乏積極證據足認被告係自行交付系爭SIM 卡予詐欺集團
    成員使用，尚不得以上揭被害人經詐欺集團成員施用詐術後
    而匯款，並提供上開行動電話門號予被害人作為聯繫之用，
    即逕認上開行動電話門號SIM 卡係被告所交付，而以幫助詐
    欺取財罪相繩。此外，復查無其他積極證據，足資證明被告
    涉有幫助詐欺取財罪之犯行，揆諸首揭說明，既不能證明被
    告犯罪，自應為被告無罪之諭知。
六、原審因而以不能證明被告犯幫助詐欺取財罪，而為被告無罪
    之諭知，核無違誤；檢察官上訴意旨，猶執前詞，指摘原判
    決不當，為無理由，應予駁回。
七、另公訴人於上訴本院中追加併辦部分（即100 年度偵字第85
    64號），因本案既為無罪判決，自與上開追加事實無裁判上
    一罪關係，即無從併予審理，應退由檢察官另為適法之處理
    ，附此敘明。
據上論斷，應依刑事訴訟法第368條，判決如主文。
本案經檢察官鍾忠孝到庭執行職務。
中    華    民    國   100    年    10    月    26    日
                  刑事第四庭    審判長法  官  蕭權閔
                                      法  官  唐照明
                                      法  官  吳進寶
以上正本證明與原本無異。
不得上訴。
中    華    民    國   100    年    10    月    26    日
                                      書記官  唐奇燕